【裁判字號】    97,訴,77
【裁判日期】    971114
【裁判案由】    殺人未遂
【裁判全文】
臺灣士林地方法院刑事判決                97年度訴字第77號
    公  訴  人  臺灣士林地方法院檢察署檢察官
    被      告  丙○○
    選任辯護人  李弘仁律師
上列被告因殺人未遂案件，經檢察官提起公訴（96年度偵字1192
7 號），本院判決如下：
    主    文
本件公訴不受理。
    理    由
一、公訴意旨略以：被告丙○○於民國96年9 月5 日19時許，在
    臺北縣汐止市○○路○ 段122 號，與甲○○因水電費而發生
    口角，丙○○、丁○○與甲○○因而發生肢體衝突（丁○○
    傷害部分未據告訴），丙○○竟基於殺人之犯意，隨手拾起
    菜刀1 把，朝甲○○頭部砍殺，致甲○○受有頭皮撕裂傷（
    5 公分），甲○○於頭部遭砍打後旋趁隙逃離，丙○○接續
    持菜刀砍殺並接續毆打甲○○，嗣因乙○○即時制止並將甲○○送醫急救始倖免於難。嗣經警據報循線查獲，並扣得菜
    刀1 把，因認被告丙○○涉犯刑法第271 條第2 項、第1項
    之殺人未遂罪嫌。
二、訊據被告丙○○堅決否認有何殺人未遂犯行，辯稱：伊承認
    有持刀傷害告訴人甲○○之行為，但伊沒有要殺他的意思，
    伊是與甲○○在拉扯中，菜刀之刀背敲到甲○○的頭部，伊
    用刀背只敲了1 下等語。選任辯護人另為被告丙○○辯護稱
    ：被告當日確有以菜刀之刀背劃傷告訴人頭皮致傷，惟當時
    係因被告3 叔丁○○受告訴人毆打，被告才出手相救，屬於
    刑法第23條之正當防衛；被告與告訴人間從未有爭吵鬥毆之
    情形，並無深仇大恨，殊無殺害告訴人之理由；被告雖持菜
    刀，但當時僅以刀背相向，並未以刀鋒砍殺告訴人，何況刀
    背僅輕輕劃傷告訴人之頭皮，造成5 公分之撕裂傷，並未深
    入頭骨或砍傷其他人體重要部分，拉扯中也僅1 次揮傷告訴
    人，於告訴人喊流血立即停手，無繼續趕盡殺絕之舉動，被
    告並無殺人之犯意及行為等語。本件公訴人認被告涉犯殺人
    未遂罪嫌，乃以：被告以菜刀朝告訴人之頭部砍殺，致甲○○受有頭皮撕裂傷，並接續持菜刀砍殺及毆打甲○○等情，
    為其主要論據，並舉被告丙○○之供述，及證人即告訴人甲○○、證人乙○○、丁○○之證述，暨扣案之菜刀1 把、卷
    附告訴人之國泰綜合醫院診斷證明書1 紙為證。按殺人未遂
    罪之成立，以有無戕害他人生命之故意，著手於刺殺之實行
    而未發生死亡之結果為要件（最高法院47年臺上字第1364號
    判例意旨參照），是刑法殺人未遂罪與傷害罪之區別，端在
    加害人於行為時有無戕害他人生命之故意為斷。經查：
(一)、本件當事人對於本判決認定事實所引用之證據資料，於本院
    審理期日調查證據時均陳明同意引用為本案證據（見本院97
    年10月16日審理筆錄），本院審酌該等言詞供述及書面作成
    時之情況認為適當，依刑事訴訟法第159 條之5 之規定，均
    有證據能力，合先敘明。
(二)、查關於被告丙○○與告訴人甲○○發生衝突之緣由，被告供
    承其與3 叔丁○○於96年9 月5 日19時許，在臺北縣汐止市
    ○○路○ 段122 號住處飲酒後，丁○○見同住上址之告訴人
    及友人乙○○自外返回，要求告訴人分擔電費，雙方引發口
    角，在場之丙○○、甲○○、丁○○、乙○○進而發生肢體
    衝突等情，此情亦經證人即告訴人甲○○、乙○○、丁○○
    於警詢、偵查及審理中證述在案，而證人即告訴人甲○○復
    於審理中證稱：96年9 月5 日案發之前，伊與被告間並無任
    何糾紛等語（見本院97年7 月23日審理筆錄），本件被告與
    告訴人並無宿隙仇懟，案發當日係被告酒後，因偶發爭執而
    與告訴人發生肢體衝突之事實，應堪認定；
(三)、又被告丙○○與告訴人甲○○發生肢體衝突後，告訴人受有
    頭皮撕裂傷5 公分之傷害，被告自承告訴人所受該傷害係其
    持菜刀造成，並有卷附告訴人之財團法人國泰綜合醫院汐止
    分院診斷證明書1 紙（見96年度偵字第11927 號卷第13頁）
    ，及扣案之菜刀1 把可憑；惟被告於警詢、偵查及審理中始
    終堅稱其僅以菜刀之「刀背」往告訴人頭部敲1 下，並無殺
    害告訴人之意等語（見被告96年9 月6 日警詢筆錄、96年12
    月12日偵訊筆錄、本院97年10月16日審理筆錄）。查關於本
    件告訴人受傷害之具體經過：
１、證人即告訴人甲○○於警詢中證稱：伊與被告丙○○認識約
    5 、6 年，因為丙○○是伊媽媽朋友的姪子，伊搬進臺北縣
    汐止市○○路○ 段122 號的房子才認識他的，96年9 月5 日
    19時，伊和朋友乙○○一同騎機車返回住處，因為電費上的
    財務糾紛引發口角，丙○○就出來打伊，然後伊朋友乙○○
    就幫伊推開丙○○，接下來丙○○就跑去廚房拿菜刀出來砍
    伊，丙○○一直拿菜刀砍伊頭部，伊有用手擋，但頭部還是
    有受傷，因為伊和丙○○發生扭打，無法清楚看到是刀背還
    是刀鋒，伊頭部有撕裂傷5 公分等語（見96年9 月5 日警詢
    筆錄）；於偵查中證稱：96年9 月5 日在臺北縣汐止市○○
    路○ 段122 號因為電費發生爭執，丙○○與丁○○有喝酒，
    丁○○先動手打伊，丙○○也有打伊，伊與乙○○就將他們
    推開，伊跌到，後來丙○○就進廚房拿菜刀，伊由地上起來
    ，他拿刀子就往伊的頭砍下去，伊沒有看清楚丙○○是以刀
    背或刀鋒砍伊，因為伊的頭要閃開，他發現伊的頭在流血，
    就改用握把敲伊的頭，這時丁○○在旁邊打乙○○，乙○○
    喊說伊的頭已受傷時，他們才停止，伊上樓拿證件想去就醫
    等語（見96年10月19日偵訊筆錄）；於審理中證稱：臺北縣
    汐止市○○路○ 段122 號是獨棟透天的3 層樓房子，2 樓是
    丙○○住的，1 樓是店面，伊是住在3 樓，因為伊母親與屋
    主是朋友，96年9 月5 日晚上7 點左右，伊本來在外面，乙○○與伊一起回去拿充電器，丁○○與丙○○在1 樓喝酒，
    丁○○問伊電費什麼時候要繳，因為他口氣很兇，所以伊回
    他到底要繳多少，他們也喝醉酒，講話就愈來愈大聲，開始
    只有丁○○在講，他的動作愈來愈往伊靠近，丁○○並拉伊
    胸口的衣服，後來丙○○就過來，跑到丁○○旁邊，那時候
    伊把丁○○推開，丁○○、丙○○就動手打伊，一開始是徒
    手打，乙○○要去勸架，也被丁○○打，後來拉扯之後，伊
    與丙○○撞到東西就倒在地上，是倒在客廳靠近攤位的地方
    ，丙○○比較快爬起來，跑去1 樓廚房拿菜刀，丙○○去廚
    房拿菜刀出來時，伊還在攤位那邊，但是已經站起來了，伊
    沒有動，丙○○就持菜刀跑向伊這邊，丙○○是用刀鋒衝向
    伊，他用刀鋒砍伊的頭，砍幾次伊不知道，超過10幾下，伊
    用手護著頭，儘量要把他的手推開，但伊的手沒有受傷流血
    ，伊的頭部左後方有受傷；當時丙○○打伊，丁○○在廚房
    那邊打乙○○，後來乙○○看到伊的頭部流血，就跑過來抱
    住伊說是要打到什麼時候，乙○○說要讓伊去醫院縫，他們
    就停下來，伊就跟乙○○上樓拿證件，伊下樓準備要去看醫
    生時，丙○○又把伊攔下來，不讓伊去坐計程車，那時應該
    沒有用刀子砍伊等語（見本院97年7 月23日審理筆錄）；
２、證人乙○○於警詢中證稱：96年9 月5 日19時，伊和朋友甲○○一同騎機車返回臺北縣汐止市○○路○ 段122 號，後來
    因為電費上的財務糾紛引發口角，丙○○就出來打甲○○，
    伊幫甲○○推開丙○○，接下來丙○○就跑去廚房拿菜刀出
    來砍甲○○，丙○○持菜刀一直劈砍甲○○的頭部，而甲○○一直用手擋刀，伊沒有清楚看到丙○○是用刀背還是刀鋒
    砍甲○○等語（見96年9 月6 日警詢筆錄）；於偵查中證稱
    ：96年9 月5 日在臺北縣汐止市○○路○ 段122 號，甲○○
    與丙○○發生爭執，後來丙○○跑進去拿菜刀，結果變成丁○○捉住伊，丙○○一直打甲○○，伊不知道丙○○拿刀鋒
    或刀背打甲○○，伊見甲○○頭上流血，後來他們停止打，
    伊就與甲○○到3 樓拿證件要去就醫，下樓後他們拉扯不讓
    伊等走等語（見96年10月19日偵訊筆錄）；於審理中證稱：
    96年9 月5 日伊陪甲○○回去要拿充電器，丙○○、丁○○
    在他們家樓下1 樓吃東西喝酒，發生口角後丁○○就拉著甲○○衣領，伊過去勸他們，丙○○就衝過來要揮拳，本來4
    人拉扯在一起，後來丙○○和甲○○拉在一起都跌倒了，當
    時伊和丁○○在拉扯，丙○○和甲○○跌倒後，丙○○先爬
    起來跑去廚房，他從廚房跑出來時手上拿著菜刀，拿菜刀衝
    向甲○○，當時甲○○剛爬起來站在那裡，側面對著丙○○
    ，丙○○拿菜刀由上往下砍，伊不知道砍了幾下，就是一直
    揮，甲○○用手護著頭，當時丙○○沒有說什麼，伊不知道
    丙○○是用刀子的何部位敲，當時伊與丁○○拉扯，伊只看
    到丙○○拿著刀子敲，用那個部位伊不清楚，伊看到甲○○
    流血後跟他們說要送他去醫院，丙○○拉甲○○說叫他們馬
    上搬，伊和甲○○先上樓拿健保卡，拿了健保卡下來後，丙○○又拉扯甲○○要他們立刻搬，當時只有拉住而已，到門
    口好像人很多，有騎士經過，他們放手伊等才走；伊看到甲○○頭流血是在開始發生衝突時造成，甲○○的手只有紅而
    已，沒有流血，就醫時醫生看到甲○○傷勢後，只有幫甲○○縫頭等語（見本院97年9 月17日審理筆錄）；
３、證人丁○○於偵查中證稱：96年9 月5 日那天伊與甲○○因
    為電費的事起爭執，告訴人很不高興，與乙○○拉住伊，丙○○來勸架，丙○○與甲○○有拉扯，因為當時的情形很混
    亂，伊沒有注意被告有無拿出菜刀，後來因為有人受傷就停
    止了，告訴人後來如何離開現場伊不清楚等語（見96年12月
    19日偵訊筆錄）；於審理中證稱：96年9 月5 日伊與丙○○
    在臺北縣汐止市○○路○ 段122 號1 樓伊攤位後面的小桌子
    吃飯喝酒，伊問甲○○電費什麼時候要繳，他說為什麼要繳
    這麼多不高興，伊就跟他吵架，伊等打架乙○○走上來，然
    後丙○○要過來勸架，之後伊就跟乙○○打，甲○○跟丙○○打，伊跟乙○○打架自己迷糊了，看不清楚甲○○與丙○○怎麼打，伊自己都被打倒在地，沒有看清楚丙○○有無去
    廚房拿菜刀及砍甲○○，也沒有看到甲○○頭上的傷如何造
    成的，因為伊與乙○○打架，沒辦法去注意這麼多，伊自己
    也打得很亂等語（見本院97年9 月17日審理筆錄）；
４、依前揭證人所述，證人即告訴人甲○○於警詢、偵查中，及
    證人乙○○、丁○○於警詢、偵查、審理中，均無法肯認被
    告丙○○持菜刀砍告訴人甲○○時係使用菜刀之刀背或刀鋒
    ，而證人即告訴人甲○○雖於審理中證稱被告用刀鋒砍伊的
    頭超過10幾下云云，惟該節陳述不僅與告訴人於警詢及偵查
    中證稱未看清楚被告以刀背或刀鋒砍伊等語相悖，且衡以本
    件告訴人僅受有1 道頭皮撕裂傷（5 公分）之傷害，經本院
    函詢財團法人國泰綜合醫院汐止分院關於告訴人案發當日就
    診時之傷勢情形，復經覆稱：告訴人當日到院時，左耳後頭
    皮裂傷，經縫合後出院，當時意識完全清醒，應不致導致死
    亡結果等語，有該院97年4 月10日（97）汐管歷字第174 號
    函暨檢附之告訴人病歷資料影本在卷可考，顯見告訴人所受
    傷勢不重，如被告果以菜刀之刀鋒砍告訴人頭部10幾下，應
    不致僅受有此傷害，本件告訴人於審理中關於被告使用兇器
    方式之證述，當屬誇大之詞，不足以此認定被告以菜刀之刀
    鋒迭次砍向告訴人；又依證人乙○○於審理中證稱看見被告
    拿著菜刀一直揮，告訴人的頭部流血是在開始發生衝突時所
    造成，告訴人有用手護著頭，但就醫時告訴人的手只有紅而
    已，沒有流血等語，佐以告訴人於偵查中證稱被告進廚房拿
    菜刀後，伊由地上起來，被告拿刀子往伊的頭砍下去，他發
    現伊的頭流血，就改用握把敲伊的頭，乙○○喊說伊的頭已
    受傷才停止等語，及前述告訴人經就醫診斷僅受有1 道頭皮
    撕裂傷5 公分之傷勢等情，本件被告與告訴人衝突過程中，
    被告於告訴人跌倒時進入廚房拿取菜刀後，持菜刀之刀背砍
    向告訴人頭部1 下，造成告訴人受有頭皮撕裂傷5 公分之傷
    害，於發現告訴人頭部受該傷害流血後，旋改以菜刀之握把
    敲告訴人頭部多下，而因告訴人以手阻擋護頭，僅造成告訴
    人手部紅腫而未成傷，並於聽聞乙○○喊叫告訴人受傷時，
    停止以菜刀攻擊告訴人之事實，亦堪認定；
(四)、再被告丙○○於告訴人與乙○○上樓拿取健保卡，下樓欲就
    醫時，雖再推拉阻撓告訴人離去，然被告未再以菜刀攻擊告
    訴人，且告訴人除前述頭皮5 公分撕裂傷之傷害外，並無證
    據顯示受有其他傷害等情，有前揭證人即告訴人甲○○、證
    人乙○○之證述，及財團法人國泰綜合醫院汐止分院函檢附
    之告訴人病歷資料影本在卷可按，本件被告於告訴人欲離去
    時推拉之舉，未再造成告訴人受傷之事實，亦堪認定；
(五)、按刑法殺人罪之成立，視加害人於行為之初有無戕害他人生
    命之故意為斷，應盱衡審酌事發當時情況，觀其行為動機，
    視其下手情形、用力輕重、受傷部位、所執兇器、致傷結果
    、與被害人之關係，及行為後之情狀等綜合觀察。揆諸前揭
    各節事實之認定，本件被告以菜刀之刀背砍向告訴人頭部1
    下、以菜刀之握把敲告訴人頭部多下、於告訴人欲離去就醫
    時推拉阻撓，而菜刀屬利器，告訴人受傷之頭部亦係人體重
    要部分，然按加害人所用兇器及被害人受傷部位，並非據為
    認定有無殺人故意之絕對標準，經查，本件如前述被告與告
    訴人並無宿隙仇懟，案發當日係被告於酒後，因偶發爭執而
    與告訴人生肢體衝突，被告是否因該偶然事件即遽起殺機，
    顯屬有疑；又被告持菜刀較不鋒利之刀背砍向告訴人之頭部
    1 下，而非以銳利之刀鋒迭次砍劈告訴人，且於發現告訴人
    之頭部受傷流血後，旋改以握把敲擊，於聽聞乙○○喊叫告
    訴人受傷時，更即停止以菜刀攻擊告訴人，顯無對告訴人趕
    盡殺絕之舉；再被告除以菜刀之刀背攻擊告訴人時造成1 道
    頭皮5 公分撕裂傷之傷害外，其嗣以菜刀之握把敲告訴人頭
    部、及於告訴人欲離去時推拉之動作，均未再造成告訴人受
    有其他傷害，而前述財團法人國泰綜合醫院汐止分院函亦覆
    稱告訴人於案發當日所受傷勢不致導致死亡結果，依告訴人
    所受傷勢輕微之程度，益見被告並無以其攻擊行為剝奪告訴
    人生命之意；綜合觀察判斷上開各情，本件被告於案發當日
    持菜刀砍、敲告訴人頭部及推拉之行為，尚不足認其有殺害
    告訴人之決意，應僅係基於傷害之故意，而對告訴人為傷害
    之行為，造成告訴人受有頭皮5 公分撕裂傷之傷害結果，堪
    以認定。
(六)、至辯護人為被告辯護稱：被告雖以菜刀之刀背造成告訴人的
    頭皮受傷，然係因當時丁○○受告訴人毆打，被告才出手相
    救，屬於刑法第23條之正當防衛乙節。查如前述告訴人遭被
    告以菜刀之刀背攻擊，而受有頭皮5 公分撕裂傷之前，甫與
    被告扭打跌倒在地，當時丁○○係與乙○○而非與告訴人扭
    打，又告訴人於被告拿取菜刀砍向告訴人之際，剛自地上站
    起，當時並未對丁○○或被告有何攻擊行為等情，業據前述
    證人乙○○、丁○○分別於偵查及審理中證述在案，難認本
    件被告造成告訴人傷害之犯行，係基於對現在不法侵害之防
    衛行為，甚或為避免自己或他人緊急危難之避難行為，而得
    阻卻違法，併為敘明。
三、綜上所述，本件被告丙○○基於傷害之故意，而對告訴人甲○○為傷害之行為，造成告訴人受傷害之結果，所為應犯刑
    法第277 條第1 項之普通傷害罪，公訴人以殺人未遂罪起訴
    ，尚有誤會。又按告訴乃論之罪，告訴人於第一審辯論終結
    前得撤回其告訴，而告訴經撤回者，應諭知不受理之判決，
    刑事訴訟法第238 條第1 項、第303 條第3 款分別定有明文
    ，本件被告前開犯行所犯刑法第277 條第1 項之普通傷害罪
    ，依同法287 條前段之規定，須告訴乃論，而告訴人於警詢
    中提出告訴後，於本院審理期日當庭表示已與被告達成和解
    ，願撤回告訴等情，有本院97年10月16日審理筆錄、刑事撤
    回告訴狀1 份附卷可稽，依照上開法條規定，本件業經告訴
    人撤回告訴，自應諭知不受理判決。
據上論斷，應依刑事訴訟法第303 條第3 款，判決如主文。
本案經檢察官張紜瑋到庭執行職務
中    華    民    國    97    年    11    月    14    日
                  刑事第五庭審判長法  官  李  育  仁
                                  法  官  許  辰  舟
                                  法  官  孫  曉  青
上正本證明與原本無異。
如不服本判決應於送達後10日內向本院提出上訴狀。
                                  書記官  彭  莉  婷
中    華    民    國    97    年    11    月    14    日


司法院資訊處製作；財團法人民間司法改革基金會備份。
